【裁判字號】    99,勞上易,67
【裁判日期】    990907
【裁判案由】    損害賠償
【裁判全文】
臺灣高等法院民事判決                99年度勞上易字第67號
上訴人即附
帶被上訴人  集英營造有限公司
法定代理人  甲○○
訴訟代理人  許朝昇律師
被上訴人即
附帶上訴人  乙○○
訴訟代理人  謝清昕律師
複  代理人  張運弘律師
上列當事人間因損害賠償事件，上訴人對於中華民國99年3月19
日臺灣新竹地方法院97年度勞訴字第18號第一審判決提起上訴，
被上訴人並為附帶上訴，經本院於99年8月24日言詞辯論終結，
判決如下：
    主  文
原判決關於命集英營造有限公司給付超過新台幣貳拾肆萬壹仟壹
佰伍拾元本息部分及該部分假執行之宣告，暨除確定部分外，訴
訟費用之裁判均廢棄。
上開廢棄部分，乙○○在第一審之訴及假執行之聲請均駁回。
集英營造有限公司其餘上訴駁回。
乙○○附帶上訴駁回。
第一、二審訴訟費用（含附帶上訴部分）除確定部分外，由集英
營造有限公司負擔百分之六 ，餘由乙○○負擔。
    事實及理由
一、被上訴人即附帶上訴人乙○○起訴主張：乙○○之子葉俊宏
    係受僱於上訴人即附帶被上訴人集英營造有限公司（下稱集
    英公司），負責「國道1號北上84K空心磚隔音牆新建工程」
    （下稱系爭工程）工地施作，該工程係由原審共同被告交通
    部臺灣區○道○○○路局北區工程處（下稱高公局北工處）
    交付集英公司施作。葉俊宏與訴外人李明勇等5人於民國（
    下同）96年11月18日上午共同前往系爭工程工地處，正當葉
    俊宏於路肩佈設交通錐，欲進行工程工地施作時，訴外人陳
    宗堯駕駛小貨車駛入路肩並追撞停放路旁之小客車，致葉俊
    宏遭小客車撞擊致死，是葉俊宏顯因職業傷害而死亡。依勞
    動基準法（下稱勞基法）第59條第4款規定，勞工遭遇職業
    傷害或罹患職業病而死亡時，雇主除給與5個月平均工資之
    喪葬費外，並應一次給與其遺屬40個月平均工資之死亡補償
    ，而葉俊宏之日薪為新臺幣（下同）1,500元，換算每月平
    均工資為4萬5,000元，依前揭規定，喪葬費與死亡補償合計
    為45個月平均工資，則集英公司與高公局北工處應連帶給付
    乙○○202萬5,000元之職業災害補償。其次，集英公司於本
    件事故未依勞工安全衛生設施規則第21條之2規定，對於使
    用道路作業之工作場所，為防止車輛突入等引起危害之措施
    ，顯然已違反保護他人之法律，致生損害於他人，依民法第
    184條規定，應負賠償責任，而乙○○受有扶養費用127萬7,
    714元及精神慰撫金250萬元之損害，則集英公司就此部分應
    給付乙○○377萬7,714元。爰聲明請求集英公司、高公局北
    工處應連帶給付乙○○職業災害補償202萬5,000元，另集英
    公司應給付乙○○侵權行為損害賠償377萬7,714元，暨均自
    起訴狀繕本送達翌日起至清償日止，按週年利率5%計算之利
    息等情。原審判命集英公司應給付乙○○124萬7,400元，及
    自97年10月21日起至清償日止，按年息5%計算之利息，並依
    乙○○之聲請准為假執行之宣告，另駁回乙○○其餘之訴。
    集英公司就其敗訴部分，聲明不服，提起上訴，乙○○對其
    上訴，則答辯聲明：(一)上訴駁回；(二)訴訟費用由集英公司負
    擔。而乙○○僅對其侵權行為損害賠償敗訴部分中之197萬7
    ,714元，提起附帶上訴，其餘敗訴部分，已告確定，並為聲
    明：(一)原判決關於駁回乙○○請求部分廢棄；(二)上開廢棄部
    分，集英公司應再給付乙○○197萬7,714元，及自97年10月
    21日起至清償日止，按年息5%計算之利息；(三)訴訟費用由集
    英公司負擔。
二、集英公司則以：集英公司於96年8月間向高公局北工處承攬
    系爭工程，同年月中旬即報請開始施工，工班陸續進駐，為
    增加人力，集英公司於96年11月13日洽詢正洲工程行調派一
    組工班，即李明勇、支曉平、尚智強、葉俊宏等5人協助工
    地材料臨時搬運工作及砌磚，惟於96年11月15日因工地現場
    管理人員吳明佳發現葉俊宏工作態度有異，因此告知正洲工
    程行負責人魏義剛自即日起不要再派遣葉俊宏到工地工作，
    正洲工程行亦即照辦；翌日，正洲工程行所派工人李明勇稱
    其願組織工班承攬該工地之隔音牆「砌磚工程」部分工作，
    並於當日與工地主任林俊棋談妥價錢及付款方式，是系爭工
    程砌磚部分已轉包予李明勇承攬施作。詎96年11月18日早上
    8時前，李明勇又帶領葉俊宏等4人自行駕駛小型自用車直接
    至系爭工程施工路段，並將車停放於路肩，人員下車後即自
    行放置交通錐準備施工，卻被陳宗堯由正常車道開進路肩撞
    擊葉俊宏，致其重傷送醫不治死亡。由此可知，系爭工程中
    之砌磚工程既由李明勇向集英公司承攬施作，而葉俊宏係承
    攬人李明勇所僱用之人，集英公司並非葉俊宏之雇主，雙方
    無任何選任監督之僱用關係，集英公司自無須負勞工安全衛
    生法所定雇主之賠償責任，至為灼然。退步言之，姑不論集
    英公司與葉俊宏間是否存有僱用關係，本件肇事原因係李明
    勇擅自違反「假日不得施作」之工作規則肇致，集英公司於
    選任、監督受僱人及提供安全設施並無過失：又事發當日集
    英公司均未聯絡任何工班或工人於該日需施工，李明勇等人
    自行開車上高速公路並將車輛停放於路肩並下車，渠等違反
    高速公路規則係屬個人行為，實非集英公司所能管理監督範
    圍。因而本件事故乃李明勇及葉俊宏等人，先違反不得於假
    日施工之工作規則，又在未知會集英公司需於假日施工之情
    況下，未放置安全防護告示裝備，並擅自駕駛私人車輛至施
    工現場，而遭陳宗堯酒駕撞擊所致，實與集英公司無涉。另
    關於職業災害補償金之計算，依勞基法第59條第4款規定，
    係以勞工平均工資計算補償金，而非乙○○所主張之原領工
    資計算，至於平均工資之定義及計算應依同法第2條規定等
    語，資為抗辯，並於本院上訴聲明：(一)原判決除免假執行部
    分外，關於命集英公司給付乙○○124萬7,400元及其法定利
    息與該部分假執行之宣告，暨命負擔訴訟費用部分之裁判均
    廢棄；(二)上列廢棄部分，乙○○在第一審之訴及其假執行之
    聲請均駁回；(三)第一審廢棄部分及第二審訴訟費用均由乙○
    ○負擔。另就乙○○之附帶上訴，則答辯聲明：(一)附帶上訴
    駁回；(二)訴訟費用由乙○○負擔。
三、兩造不爭之事實：
    (一)高工局北工處於96年8月間將系爭工程發包予集英公司承
      攬施作；集英公司再將系爭工程其中之砌磚工程轉包由李
      明勇承攬，而葉俊宏系應李明勇之邀，前往系爭工程之工
      地現場施工。
    (二)葉俊宏於96年11月18日週日上午，未經報請高工局北工處
      同意，與李明勇等4人自行駕駛小型自用車至系爭工程施
      工路段，將車停放於路肩，人員下車即自行放置交通錐意
      圖施工，遭酒醉駕駛之陳宗堯由外側車偏離開進路肩撞擊
      葉俊宏導致重傷送醫死亡。
    (三)乙○○於97年9月3日向勞工保險局申請職業災害死亡補助
      ，經勞工保險局於98年1月13日核定發給死亡補助45個月
      計77萬7,600元，並已受領。
四、兩造爭執要旨：(一)系爭事故是否屬於職業災害？(二)集英公司
    是否需負職業災害賠償責任？被害人就本件事故之發生是否
    「與有過失」？(三)集英公司是否有違反民法第184條第1、2
    項之規定？被害人是否與有過失？此部分是否因乙○○與同
    一事故之共同侵權行為人陳宗堯和解，經扣除後乙○○已不
    得再向集英公司請求？(四)本件於訴訟中集英公司已給付乙○
    ○50萬元，其主張抵銷應否准許？茲分述之：
    (一)系爭事故屬於職業災害：
      按勞工因遭遇職業災害而致死亡、殘廢、傷害或疾病時，
      雇主應依規定予以補償，勞基法第59條前段定有明文。該
      條規定職業災害補償之立意，無非係因近代事業經營，由
      於機械或動力之使用，或由於化學物品或輻射性物品之使
      用，或由於工廠設備之不完善，或由於勞工工作時間過長
      或一時疏失，均可能發生職業上災害，致勞工傷病、死亡
      或殘廢；而勞工一旦不幸遭受職業上災害，往往使勞工及
      其家屬生活，陷於貧苦無依之絕境。故為保障勞工，加強
      勞、雇關係、促進社會經濟發展，由雇主對受到「與工作
      有關傷害」之受僱人，提供及時有效之薪資利益、醫療照
      顧及勞動力重建措施，使受僱人及受其扶養之家屬不致陷
      入貧困之境，造成社會問題。是職業災害補償之性質非屬
      損害賠償，即非在對違反義務、具有故意過失之雇主加以
      制裁或課以責任，而係維護勞動者及其家屬之生存權，並
      保存或重建個人及社會之勞動力，是以職業災害補償制度
      之特質係採無過失責任主義，凡雇主對於業務上災害之發
      生，不問其主觀上有無故意過失，皆應負補償之責任。又
      勞基法對於「職業災害」，固未設有定義性之規定，然依
      該法第1條第1項：本法未規定者，適用其他法律規定之規
      定，參照「勞工安全衛生法」第2條第4項規定，係謂勞工
      就業場所之建築物、設備、原料、材料、化學物品、氣體
      、蒸氣、粉塵等或作業活動及其他職業上原因引起之勞工
      疾病、傷害、殘廢或死亡。準此，判斷是否屬勞基法第59
      條所稱之「職業災害」，當視該災害與「職業上原因」是
      否有關，即是否具備「職務遂行性」及「職務起因性」。
      至該災害發生之原因是否屬「雇主可控制之因素所致」，
      則非所問（最高法院95年度台上字第2542號、第2779號判
      決意旨參照）。即倘發生之職業災害與「職業上原因」有
      相當因果關係，縱該災害肇因於非雇主可控制之因素，雇
      主仍須負勞基法第59條所定之職業災害補償責任。蓋因勞
      工所從事之活動與職務，直接或間接有利於雇主，而雇主
      亦或多或少對此可加以掌控、防免損害之發生，或藉由保
      險、產品之賣價適當地予以分散或轉嫁危險。查本件被害
      人葉俊宏係於高速公路路肩從事隔音牆砌磚工程，於前開
      時地放置交通錐準備提出勞務時，遭訴外人陳宗堯駕車駛
      入路肩撞擊致死，而高速公路無論何時均有車輛高速行駛
      乃眾所週知之事實，對於路肩施工人員之安全自極可能產
      生危害，且集英公司所提出之施工計劃書中所附之系爭工
      程危害因素告知及評估表，亦將交通事故列為系爭工程之
      危害因素，有危害因素告知及評估表附卷可稽（見原審卷
      第132頁），是被害人葉俊宏所發生之死亡，顯係因其職
      業上工作所引起，具有相當因果關係，核屬職業災害，至
      為明灼。
    (二)集英公司需負連帶職業災害補償責任，被害人無「與有過
      失」的問題：
      1.集英公司抗辯稱：按勞工安全衛生法第2條第2項規定：
        「本法所稱雇主，謂是業主或事業之經營負責人。」次
        依勞工安全衛生法第16條規定，應負同法所定雇主之責
        任者，在事業單位以其事業招人承攬時，係指承攬人；
        再承攬者，則係指再承攬人而言，本件系爭工程之施作
        ，係由訴外人李明勇向集英公司承攬施作，集英公司非
        雇主，無須負勞工安全衛生法所定雇主之賠償責任云云
        。惟按「事業單位以其事業招人承攬時，其承攬人就承
        攬部分負本法所定雇主之責任，原事業單位就職業災害
        補償仍應與承攬人員負連帶責任，再承攬者亦同」、「
        事業單位以其事業招人承攬，如有再承攬時，承攬人或
        中間承攬人，就各該承攬部分所使用之勞工，均應與最
        後承攬人，連帶負本章所定雇主應負職業災害補償之責
        任」，勞工安全衛生法第16條、勞基法第62條第1項定
        有明文。本件系爭工程轉包李明勇承攬，為兩造所不爭
        ，依上開規定，集英公司自應與李明勇連帶負職業災害
        補償責任，應可認定，集英公司之抗辯委不足採。
      2.集英公司另抗辯：關於職業災害補償責任計算基礎之平
        均工資，被害人葉俊宏因工作而獲得報酬，按日計算，
        其計算平均工資應以勞動基準法第2條第4款後段，以工
        作期間內工資總額計算除以實際工作日數百分之六十計
        算，則葉俊宏平均工資為3,000÷3＝1,000/日，原審之
        計算有誤云云。惟查被害人葉俊宏就系爭工程，係到場
        施作第三天發生此職業災害，且在事發之前，葉俊宏係
        每日向李明勇領現金1,500元等情，業據證人支曉平證
        述在卷（見原審卷第205頁反面，及第206頁正面）則依
        勞基法第2條第4款有關平均工資之定義觀之，因葉俊宏
        之工資乃係按工作日數計算，其受僱於李明勇工作第三
        天（第二日工作半天）即發生事故，乃係屬工作未滿六
        個月者，則依前述第4款中段所定之「工作期間所得工
        資總額除以工作期間之總日數所得之金額」方式計算，
        即96年11月16日之工資為1,500元，同年月17日之工資
        為750元，工作二日之所得工資總額即2,250元，除以工
        作期間日數即2日，即為1,125元。
      3.次按「勞工因遭職業災害而死亡時，雇主除給予5個月
        平均工資之喪葬費外，並應一次給予其遺屬40個月平均
        工資之死亡補償。其遺屬受領死亡補償之順位為(一)配偶
        及子女。(二)父母（下略）。」又「事業單位以其事業招
        人承攬，如有再承攬時，承攬人或中間承攬人，就各該
        承攬部分所使用之勞工，均應與最後承攬人連帶負本章
        所定雇主應負職業災害補償之責任。」勞基法第59條第
        4款、第62條第1項定有明文。本件集英公司為事業單位
        ，葉俊宏為集英公司承攬人李明勇所使用之勞工，集英
        公司自應與李明勇連帶負職業災害補償責任。經查葉俊
        宏未婚，乙○○為其母，有戶籍謄本附卷可考，其請求
        葉俊宏5個月平均工資之喪葬費及40個月平均工資之死
        亡補償，自屬有據，查前述，葉俊宏每日工資1,125元
        ，其每月平均工資為33,750元（計算式：1,125×30＝
        33,750元）。準此，乙○○可請求集英公司補償之職業
        災害補償金額為1,518,750元（計算式：33,750×45＝
        1,518,750元）。
      4.另按未加入勞工保險而遭遇職業災害之勞工，雇主未依
        勞基法規定予以補償時，得比照勞工保險條例之標準，
        按最低投保薪資申請職業災害殘廢、死亡補助；雇主依
        勞基法規定給予職業災害補償時，第1項之補助得予抵
        充，職業災害勞工保護法第6條第1項、第4項規定甚明
        。本件被害人雖未加入勞工保險，惟因本件職業災害，
        業經勞工保險局依職業災害勞工保護法第6條、勞工保
        險被保人因執行職務而致傷病審查準則第3條等規定，
        核定並支付乙○○死亡補助777,600元，有勞工保險局
        98年1月13日核定通知書在卷（見原審卷第197頁），則
        依前開規定，勞工保險局對乙○○給付之死亡補助77
        7,600元，得予抵充，則於扣抵後，乙○○得向集英公
        司請求補償之職業災害補償金額為741,150元（
        1,518,750-777,600=741,150）。
      5.末按勞工因遭職業災害致死亡、殘廢、傷害或疾病時，
        雇主應依勞動基準法第59條之規定予以補償，該雇主所
        負之職業災害補償責任，並不以雇主有故意或過失或其
        他可歸責事由存在為必要，即非在對於違反義務、具有
        故意過失之雇主加以制裁或課以責任，而係在維護勞工
        及其家屬之生存權，係以生活保障為目的之照顧責任，
        並非損害賠償責任之性質，是受僱人縱使與有過失，亦
        不減損其應有之權利，應無民法第217條過失相抵規定
        之適用（最高法院95年台上字第2542號及87年度台上字
        第1949號判決要旨參照）。故本件被害人葉俊宏就本件
        職業災害之發生縱與有過失，惟職業災害補償責任之性
        質與損害賠償之性質有間，應無民法第217條過失相抵
        規定之適用，集英公司辯稱應依過失相抵原則減輕補償
        金額，應無理由。
    (三)集英公司無庸負侵權行為損害賠償責任：
      按「雇主對於使用道路作業之工作場所，為防止車輛突入
      等引起之危害，應依下列規定辦理：一、從事挖掘公路施
      工作業，應依所在地直轄市、縣（市）政府審查同意之交
      通維持計畫，設置交通管制設施。二、作業人員應戴有反
      光帶之安全帽，及穿著顏色鮮明有反光帶之施工背心，以
      利辨識。三、與作業無關之車輛禁止停入作業場所。但作
      業中必須使用之待用車輛，其駕駛常駐作業場所者，不在
      此限。四、使用道路作業之工作場所，應於車流方向後面
      設置車輛出入口。但依周遭狀況設置有困難者，得於平行
      車流處設置車輛出入口，並置交通引導人員，使一般車輛
      優先通行，不得造成大眾通行之障礙。五、於勞工從事道
      路挖掘、施工、工程材料吊運作業、道路或路樹養護等作
      業時，應於適當處所設置交通引導人員。六、前二款及前
      條第一項第八款所設置之交通引導人員如有被撞之虞時，
      應於該人員前方適當距離，另設置具有顏色鮮明施工背心
      、安全帽及指揮棒之電動旗手。」，勞工安全衛生設施規
      則第21條之2固定有明文，惟查集英公司為事業單位，就
      職業災害補償部分，其因需與承攬人即李明勇連帶負給付
      職業補償金之義務，已如前述，而有關侵權行為部分，系
      爭工程已由集英公司轉包與李明勇，則被害人葉俊宏之雇
      主為李明勇而非集英公司，集英公司無勞工安全衛生設施
      規則第21條之2之適用，自未違反保護他人之法律，乙○
      ○請求集英公司賠償因侵權行為之損害扶養費及非財產上
      之損害，尚非有據，不應准許。
五、集英公司另主張其於訴訟中，已先支付乙○○50萬元，請准
    予抵銷云云，經查集英公司確已於訴訟中給付乙○○50萬元
    ，有支票影本附卷可稽（見本院卷第65頁）且為乙○○所不
    爭，則此部分為准予抵銷。集英公司應給付乙○○之職業災
    害補償金741,150元已如前述，經抵銷50萬元之後其金額為
    24 萬1,150元。
六、綜上所述，乙○○本於勞基法第59條規定，求為判命集英公
    司給付職業災害補償金24萬1,150元及自起訴狀繕本送達翌
    日即97年10月21日起至清償日止，按年息百分之五計算之利
    息，為有理由，應予准許，原審判決乙○○此部分勝訴，核
    無不合，應予維持，集英公司上訴論旨，執以陳詞，斤斤指
    摘原判決此部分不當，聲明廢棄改判，為無理由，應予駁回
    此部分上訴。至於判決逾此部分之金額（1,247,400－
    241,150）亦判決乙○○勝訴，尚有未洽，集英公司上訴論
    旨，指摘原判決此部分不當，求予廢棄改判，為有理由，爰
    將此部分廢棄改判。另乙○○之附帶上訴為無理由，應予駁
    回其附帶上訴。
七、本件事證已臻明確，兩造其餘之攻防方法，經審酌後，認與
    判決結果無影響，無庸逐一論述，併此敘明。
八、據上論結，本件集英公司之上訴為一部有理由、一部無理由
    ，乙○○之附帶上訴為無理由，依民事訴訟法第449條第1項
    、第450條、第79條、第78條，判決如主文。
中    華    民    國    99    年    9     月    7     日
                  勞工法庭
                      審判長法  官  林恩山
                            法  官  黃國忠
                            法  官  郭松濤
正本係照原本作成。
乙○○如不服本判決，應於收受送達後20日內向本院提出上訴書
狀，其未表明上訴理由者，應於提出上訴後20日內向本院補提理
由書狀（均須按他造當事人之人數附繕本）上訴時應提出委任律
師或具有律師資格之人之委任狀；委任有律師資格者，另應附具
律師資格證書及釋明委任人與受任人有民事訴訟法第466條之1第
1項但書或第2項（詳附註）所定關係之釋明文書影本，如委任律
師提起上訴者，應一併繳納上訴審裁判費。
中    華    民    國    99    年    9     月    7     日
                            書記官  方素珍
附註：
民事訴訟法第466條之1（第1項、第2項）：
對於第二審判決上訴，上訴人應委任律師為訴訟代理人。但上訴
人或其他法定代理人具有律師資格者，不在此限。
上訴人之配偶、三親等內之血親、二親等內之姻親，或上訴人為
法人、中央或地方機關時，其所屬專任人員具有律師資格並經法
院認為適當者，亦得為第三審訴訟代理人。

司法院資訊處製作；財團法人民間司法改革基金會備份。
